最高法院刑事判決　　　　　　　　　　　　　　　九十一年度台上字第七五三四號
　　上　訴　人　甲○○
　　選任辯護人　林淑惠律師
右上訴人因強盜案件，不服台灣高等法院中華民國九十一年十月三十一日第二審更審
判決（九十一年度上重更(一)字第三九號，起訴案號：台灣板橋地方法院檢察署九十年
度偵字第七七六一號），提起上訴，本院判決如左：
    主  文
原判決撤銷，發回台灣高等法院。
    理  由
本件原判決撤銷第一審關於論上訴人甲○○以強劫而故意殺人罪，處死刑，褫奪公權
終身部分之判決，改判論上訴人以強盜而故意殺人罪，處死刑，褫奪公權終身，並宣
告扣案之全罩式安全帽壹頂、花色口罩壹個及白色手套壹雙均沒收，固非無見。
惟查：(一)彈匣係手槍之配件，屬槍枝構造之一部分，非供單獨使用，與手槍同屬違禁
物，自應依刑法第三十八條第一項第一款規定沒收。卷查上訴人於警訊中供稱：「（
問：警方另於你犯罪工具機車ＣＩＧ｜四八二號置物箱內起獲彈匣一個、子彈六顆『
共持有二十一顆』，你如何解釋？是否均為你所有？）警方另起獲之彈匣一個、子彈
六顆等物，均是綽號松中男子寄放」（見民國九十年度偵字第七七六一號卷第七頁）
。而台北縣警察局三重分局刑事案件報告書亦載明：現場查扣彈匣二個，有該報告書
附卷可憑。如果無訛，則警方另在現場上訴人所騎機車置物箱內查扣之彈匣一個，是
否為扣案槍枝之彈匣，自應詳予究明，如屬肯定，即應依刑法第三十八條第一項第一
款規定予以沒收。乃原判決未詳細調查，遽於事實欄內認定「扣得上開制式手槍一支
（含彈匣一個，起訴書誤載為二個）」（見原判決第三頁倒數第五行），自有調查之
職責未盡之違誤。(二)按沒收為從刑之一種，應隨主刑宣告，如係數罪併罰內有沒收必
要者，須附隨宣告於各該主刑之下，再定執行刑，始為適法。次按違禁物不問屬於犯
人與否，沒收之，刑法第三十八條第一項第一款、第二項定有明文。原判決於事實欄
內認定扣案之制式手槍一支（含彈匣一個）、子彈十八顆（其中三顆子彈業經送驗而
試射），係上訴人供犯強盜而故意殺人罪所用之物，且該槍、彈係屬違禁物，竟未於
判決理由內說明應予沒收，復未於主文內上訴人強盜而故意殺人罪名項下諭知沒收，
揆之上開說明，即有適用法則不當之違誤。(三)證物應示被告，令其辨認，刑事訴訟法
第一百六十四條定有明文。刑事訴訟以直接審理為原則，必須經過調查程序，以顯出
於審判庭之證據資料，始得採為判決基礎。稽之卷內資料，上訴人作案所用之槍、彈
似保管於台灣板橋地方法院檢察署贓物庫內，有扣押物品清單附卷可按（見九十年度
偵字第七七六一號卷第三十一之一頁），原審於九十一年十月十七日審判筆錄雖記明
「提示扣案之制式手槍一支（含彈匣一個、起訴書誤載為二個）、子彈十八顆（其中
三顆子彈業經送驗而試射）……有何意見」，有該審判筆錄可憑（見原審九十一年度
上重更(一)字第三九號卷第五十七頁），但卷內查無原審向台灣板橋地方法院檢察署贓
物庫調取上開槍、彈之資料，是上訴人抗辯原審於審判期日並未提示上開槍、彈令其
辯論，尚非全無可取。實情如何？自應確實調取上開槍、彈令上訴人辯論，並詳查扣
案彈匣究係一個？或二個？俾符合刑事訴訟之直接審理原則，本院前次發回意旨業予
指明，更審判決猶未補正，致原有瑕疵依然存在，自屬無可維持。(四)卷查上訴人於警
訊中供稱：「安全帽、手套、背包均是由家中取得，口罩係我兒子所有」（見九十年
度偵字第七七六一號卷第六頁背面），於偵查中供述：「口罩是我兒子的，其他工具
都是我的」（見同上卷第三十六之二十三頁背面）。如果屬實，上訴人作案所用之全
罩式安全帽、白色手套、墨綠色背包及花色口罩中，除花色口罩係上訴人之兒子所有
外，其餘均為上訴人所有。乃原判決未說明憑以認定之證據，遽於事實欄內認定「甲
○○……穿戴其所有之全罩式安全帽、花色口罩、白色手套、斜背非其所有之墨綠色
背包一只」（見原判決第二頁第七、八行），又於判決理由內敘述「扣案之全罩式安
全帽一頂、花色口罩一個及白色手套一雙，係被告（上訴人）所有而供犯罪所用之物
，業據其供明在卷，應依法宣告沒收。至墨綠色背包一個雖係供被告犯罪所用之物，
惟被告已供明該物非其所有，自不另為沒收之諭知」（見原判決第十九頁倒數第四至
二行），則認除墨綠色背包外，其餘均為上訴人所有，致所認定之事實與卷內證據資
料不相符合，要難謂為適法。以上或為上訴意旨所指摘，或為本院得依職權調查之事
項，應認原判決仍有撤銷發回之原因。
據上論結，應依刑事訴訟法第三百九十七條、第四百零一條，判決如主文。
中      華      民      國    九十一    年     十二     月     三十     日
                              最高法院刑事第十庭
                                  審判長法官  林  增  福
                                        法官  邵  燕  玲
                                        法官  吳  昆  仁
                                        法官  陳  世  雄
                                        法官  惠  光  霞
      右正本證明與原本無異
                                              書  記  官
中      華      民      國    九十二    年      一      月     十三     日
